---
title: "Exercício 1: *Bootstrap*"
author: "Fernando Mayer"
date: "2018-03-19"
output:
  pdf_document:
    toc: false
    highlight: "default"
documentclass: article
classoption: a4paper
fontsize: 10pt
geometry: margin=2.5cm
urlcolor: blue
header-includes:
  - \usepackage{amsmath}
  - \usepackage{mathpazo}
  #- \usepackage[scaled]{beramono}
  - \usepackage{inconsolata}
---

# Introdução

O *bootstrap* é uma técnica de estimação de parâmetros desconhecidos de
uma população, baseada em amostragem aleatória com reposição. A ideia é
relativamente simples: com a amostra observada (de tamanho $n$), fazemos
um grande número ($r$) de reamostragens  (e.g. 1000) com reposição de
tamanho $m \leq n$, e calculamos a estatística de interesse. Dessa
forma, teremos $r$ estimativas diferentes da estatística que temos
interesse, e a partir disso, podemos obter a distribuição amostral dessa
estatística e outras medidas pontuais (e.g. média, mediana), e medidas
de variação (e.g. variância, intervalos de confiança). Para mais
informações (gerais) veja:
\url{https://en.wikipedia.org/wiki/Bootstrapping_(statistics)}.

# Objetivos

O objetivo deste exercício é programar um *bootstrap* para a estimativa
da média de uma população simulada. O objetivo é programar o método sem
ser rigoroso com os detalhes teóricos.

# Procedimento

Copie o código abaixo para um script do R, substituindo a *string*
`"<seu_numero_de_matricula>"` pelo número de sua matrícula na UFPR
(numérico). Esse número será utilizado como semente para gerar a
sua população de 1 milhão de números simulados a partir de uma
distribuição Normal (objeto `pop`). Depois, são amostrados 1000
elementos dessa população para gerar a sua amostra (`amostra`).
```{r, eval=FALSE}
## Insira aqui o número da sua matrícula para fixar uma semente
matricula <- "<seu_numero_de_matricula>"
## Gera 1 milhão de números aleatórios de uma distribuição normal
set.seed(matricula)
pop <- rnorm(n = 1e6, mean = 100, sd = sqrt(200))
## Retira uma amostra aleatória de tamanho n = 1000 da população
amostra <- pop[sample(1:length(pop), size = 1000)]
```
Note que, por ser um exercício de simulação, você conhece o verdadeiro
valor da média populacional (a média de `pop`). A média da amostra já é
uma estimativa da verdadeira média populacional. Na prática essa seria a
única estimativa que teríamos, e toda inferência seria baseada nessa
amostra. A ideia do *bootstrap* é então obter a distribuição amostral
dessa estimativa e estudar seu comportamento.

A seguir serão apresentados os pseudo-códigos para dois exercícios de
*bootstrap*. O primeiro faz as reamostragens para um tamanho de amostra
$m$ fixo, enquanto que o segundo permite variar esse número para avaliar
o impacto desse número nas esimativas.

Para ambos exercícios, você deve fazer/criar:

- Um objeto com a classe e dimensão apropriados para armazenar os
  resultados de cada reamostragem.
- Uma função que calcule a diferença absoluta entre dois números, e
  usá-la para calcular as diferenças entre a média da população
  (verdadeira) e as médias obtidas via *bootstrap*.
- Um histograma das $r$ estimativas (para cada valor de $m$ no exercício
  2), com uma linha vertical indicando a média populacional (verdadeira).


## Exercício 1

Algoritmo geral para desenvolver o método, considerando o tamanho da
amostra ($m$) fixo:

1. Com os dados da amostra, gere uma nova amostra aleatória (**com
   reposição**) de tamanho $m = 500$.
2. Calcule a média dessa nova amostra.
3. Repita esse procedimento $r = 100000$ vezes.
4. Faça um histograma das $r$ estimativas, calcule a média e compare com
   a média verdadeira.

## Exercício 2

Algoritmo geral para desenvolver o método, considerando o tamanho da
amostra ($m$) variando entre quatro valores diferentes:

1. Com os dados da amostra, gere uma nova amostra aleatória (**com
   reposição**) com tamanhos: $m = 100, 300, 500, 700$.
2. Calcule a média dessa nova amostra, para cada valor de $m$.
3. Repita esse procedimento $r = 100000$ vezes, para cada valor de $m$.
4. Faça um histograma das $r$ estimativas, calcule a média e compare com
   a média verdadeira (para cada valor de $m$).


```{r intro, eval=TRUE, include=TRUE}
## Insira aqui o numero da sua matrícula para fixar uma semente
matricula <- 20181234
## Gera 1 milhão de números aleatórios de uma distribuição normal
set.seed(matricula)
pop <- rnorm(n = 1e6, mean = 100, sd = sqrt(200))
## Retira uma amostra aleatória de tamanho n = 1000 da população
amostra <- pop[sample(1:length(pop), size = 1000)]
```

```{r ex1, eval=TRUE, include=TRUE, out.width='60%', fig.width=8, fig.height=6,fig.align='center'}
## Exercício 1 ---------------------------------------------------------

## Número de amostras
r <- 1e5
## Número de elementos em cada amostra
m <- 500
## Vetores para armazenar os resultados
med.boot <- numeric(r)

## Reamostragens
for(i in 1:r){
    select <- sample(1:length(amostra), size = m, replace = TRUE)
    amostra.boot <- amostra[select]
    med.boot[i] <- mean(amostra.boot)
}

## Função para calcular as diferenças absolutas
abs.diff <- function(x, y){
    abs(x - y)
}

## Diferença absoluta
mean(pop)
mean(med.boot)
abs.diff(mean(pop), mean(med.boot))

## Histograma
hist(med.boot, freq = FALSE, main = "",
     xlab = "Médias", ylab = "Densidade")
abline(v = mean(pop), col = 2, lty = 2)

## Usando lattice
library(lattice)
histogram(~ med.boot, col = "white", type = "density",
          xlab = "Médias", ylab = "Densidade",
          panel = function(x, ...){
    panel.histogram(x, ...)
    panel.abline(v = mean(pop), col = 2, lty = 2)
})

## Usando ggplot2
library(ggplot2)
ggplot(mapping = aes(x = med.boot)) +
    geom_histogram(aes(y = ..density..), binwidth = .5,
                   color = "black", fill = "white") +
    geom_vline(xintercept = mean(pop), color = 2, linetype = 2) +
    xlab("Médias") + ylab("Densidade")

```

```{r ex2, eval=TRUE, include=TRUE, out.width='90%', fig.width=8, fig.height=6,fig.alin='center'}
## Exercício 2 ---------------------------------------------------------

## Número de amostras
r <- 1e5
## Valores possíveis de m
m <- c(100, 300, 500, 700)
## Cria uma matriz para armazenar os resultados. Cada coluna será um
## valor de m, e cada linha a média de uma reamostragem
med.boot.mat <- matrix(0, nrow = r, ncol = length(m))

## Reamostragens
for(i in 1:length(m)){
    for(j in 1:r){
        select <- sample(1:length(amostra), size = m[i], replace = TRUE)
        amostra.boot <- amostra[select]
        med.boot.mat[j, i] <- mean(amostra.boot)
    }
}

## Função para calcular as diferenças absolutas
abs.diff <- function(x, y){
    abs(x - y)
}

## Diferenças absolutas
mean(pop)
apply(med.boot.mat, 2, mean)
abs.diff(mean(pop), apply(med.boot.mat, 2, mean))

## Histograma
## Fazer usando as funções gráficas tradicionais é trabalhoso. Um
## exemplo seria:

## Verifica a amplitude dos dados para fixar o eixo X
range(med.boot.mat)
## Divide a janela gráfica em 4 linhas e 1 coluna
par(mfrow = c(4, 1))
apply(med.boot.mat, 2, function(x){
    hist(x, freq = FALSE, main = "", xlab = "Média",
         ylab = "Densidade", xlim = c(93, 107))
    abline(v = mean(pop), col = 2, lty = 2)
})
par(mfrow = c(1, 1))

## Para usar os pacotes lattice ou ggplot2, precisamos antes "empilhar"
## as colunas da matriz de saída, ficando com apenas duas colunas: uma
## que identifique cada observação, e outra com as próprias observações.
## Também existem várias formas de fazer isso, mas a mais simples é
## usando a função stack()

## Antes, converte a matriz para data frame e da nomes para cada coluna
med.boot.df <- as.data.frame(med.boot.mat)
names(med.boot.df) <- paste0("m", m)
str(med.boot.df)

## Usa stack() para converte do formato "wide" para o formato "long"
med.boot.df <- stack(med.boot.df)
str(med.boot.df)
head(med.boot.df)
## Note que agora ficamos só com duas colunas: "values" que armazena s
## valores que estavam nas colunas, e "ind" que identifica cada linha de
## acordo com o nome da coluna

## Usando lattice
histogram(~ values | ind, data = med.boot.df, col = "white", type = "density",
          xlab = "Médias", ylab = "Densidade",
          as.table = TRUE, layout = c(1, 4),
          strip = strip.custom(factor.levels = paste0("m = ", m)),
          panel = function(x, ...){
    panel.histogram(x, ...)
    panel.abline(v = mean(pop), col = 2, lty = 2)
})

## Usando ggplot2
## Para que os nomes da cada gráfico apareçam corretamente, é necessário
## mudar os níveis dos fatores para o texto desejado
str(med.boot.df)
levels(med.boot.df$ind) <- paste0("m = ", m)
## Isso também poderia ter sido feito para o lattice, mas lá existe uma
## maneira simples de alterar o ttexto com strip.custom()
ggplot(med.boot.df, mapping = aes(x = values)) +
    geom_histogram(aes(y = ..density..), binwidth = .5,
                   color = "black", fill = "white") +
    geom_vline(xintercept = mean(pop), color = 2, linetype = 2) +
    xlab("Médias") + ylab("Densidade") +
    facet_wrap(~ ind, ncol = 1)
```
